【裁判字號】    98,保險上,3
【裁判日期】    980818
【裁判案由】    給付保險金
【裁判全文】
臺灣高等法院花蓮分院民事判決         98年度保險上字第3號
上  訴  人  丁○○
訴訟代理人  謝維仁律師
複代理人    俞建界律師
被上訴人    南山人壽保險股份有限公司
法定代理人  丙○○
訴訟代理人  甲○○
被上訴人    國泰人壽保險股份有限公司
法定代理人  乙○○
訴訟代理人  賴盛星律師
當事人間請求給付保險金事件，上訴人對於臺灣花蓮地方法院中
華民國98年4月10日97年度保險字第6號第一審判決提起上訴，本
院於98年7月28日言詞辯論終結，判決如下：
    主  文
原判決關於駁回上訴人下開第二項之訴部分與該部分訴訟費用之
裁判均廢棄。
上開廢棄部分，被上訴人南山人壽保險股份有限公司應給付上訴
人新台幣1,160,335元，及自民國97年6月13日起至清償日止，按
年息10％計算之利息；被上訴人國泰人壽保險股份有限公司應給
付上訴人新台幣300萬元，及自民國97年6月25日起至清償日止，
按年息10％計算之利息。
第一、二審訴訟費用除確定部分外，由被上訴人南山人壽保險股
份有限公司負擔28％，餘由國泰人壽保險股份有限公司負擔。
    事實及理由
一、本件上訴人起訴主張：
（一）上訴人以伊配偶鍾正富為被保險人，向被上訴人南山人壽
      股份有限公司（下稱南山人壽）投保。鍾正富亦以自己為
      被保險人，向被上訴人國泰人壽股份有限公司（下稱國泰
      人壽）投保。嗣被保險人鍾正富於民國95年1月21日前往
      菲律賓勘查、採購大理石時，因不慎滑倒撞到胸部，回國
      後立即前往國軍花蓮總醫院門診治療，但未痊癒，於同年
      3 月19日因病情惡化住院治療，嗣於同年月23日轉院至財
      團法人佛教慈濟綜合醫院（下稱慈濟醫院），並長期住院
      治療。其間因長期服藥導致腎衰竭，數度改由不同專科醫
      師治療，其中感染科王立信醫生曾開立診斷證明書，證明
      被保險人鍾正富之死因與其於95年1月21日滑倒撞擊胸部
      有因果關係，故鍾正富確實因意外造成感染鉤端螺旋體，
      並導致多重器官衰竭致死，屬因意外致死甚明。詎被上訴
      人竟均以鍾正富非意外死亡為由，拒絕理賠保險金，爰依
      保險契約之約定，分別請求被上訴人給付意外身故保險金
      等語。
（二）「鉤端螺旋體係由皮膚之傷口侵入人體」，被上訴人國泰
      人壽所提出醫師之論著皆有說明（原審卷第51-52頁）。
      又鍾正富跌倒受傷，造成骨折，有國軍花蓮總醫院之診斷
      證明書可稽。由鍾正富受傷導致骨折，可推測其皮膚必定
      有相當程度之傷口，以致感染鉤端螺旋體，進而引發心內
      膜炎及隱球菌腦膜炎而死亡，顯係因意外傷害事故而死亡
      ，上訴人自得請求給付保險金（原審卷第99、139頁）。
（三）依慈濟醫院王立信醫生所出具之病情說明書記載「鉤端螺
      旋體經由破損之皮膚而侵入人體感染」、「鉤端螺旋體感
      染為引起心內膜炎及隱球菌腦膜炎之可能原因」、「造成
      心內膜炎之原因多是原有先天性心臟病或瓣膜性心臟病，
      並未在本案見到」、「引起隱球菌腦膜炎與本身免疫功能
      不良有關，多在愛滋病患或使用類固醇病人出現，此亦未
      在本案見到」，準此，被保險人鍾正富罹患心內膜炎及隱
      球菌腦膜炎，除了鉤端螺旋體感染此一原因外，其他可能
      之原因皆遭主治醫生王立信醫生排除，而被保險人鍾正富
      因跌倒受傷感染鉤端螺旋體，引發心內膜炎及腦膜炎，業
      如前述，則被保險人鍾正富係因意外傷害事故而導致死亡
      結果，故被上訴人自應提出反證加以推翻。
（四）爰聲明：被上訴人南山人壽應給付上訴人3,481,006元，
      及自97年6月13日起至清償日止，按年息10％之計算之利
      息。被上訴人國泰人壽應給付上訴人360萬元，及自97年6
      月25日起至清償日止，按年息10％計算之利息。
二、被上訴人南山人壽辯以：
（一）被保險人鍾正富死亡種類為「病死或自然死」，死亡原因
      為「多重器官衰竭」，先行原因則為「隱球菌腦膜炎」，
      尚難認被保險人鍾正富係因「意外傷害事故」而致身故，
      且依財團法人保險事業發展中心針對上訴人所提出之申訴
      亦認「被保險人鍾正富在95年3月19日後均以感染、腎衰
      竭及肝硬化等相關的併發症來呈現，此亦與潛在的糖尿病
      較具關聯性，較難認其與95年1月21日之意外傷害事故間
      有因果關係存在」，故倘上訴人未能就發生於被保險人鍾
      正富之意外傷害事故及被保險人鍾正富之死亡與意外傷害
      事故間因果關係舉證，尚未符意外事故保險金給付要件，
      被上訴人自無需負給付保險金之責任。
（二）依慈濟醫院王立信醫生所開立之病情說明書及所著「萬病
      之源─鉤端螺旋體」，可知鉤端螺旋體有許多感染途徑（
      如飲用水致鉤端螺旋體由口、鼻和眼睛黏膜入侵人體、涉
      足污水而不慎由破損之皮膚感染），屬疾病之一種，而被
      保險人鍾正富於95年1月21日跌倒並未成其皮膚切損或擦
      傷之情形，且其骨折部位及程度，僅須施以藥物等保守治
      療，無須接受外科手術治療，可知其本身所感染之鉤端螺
      旋體，並非因前開跌倒之外來突發事故所造成感染結果，
      而是其本身既存在之鉤端螺旋體疾病，引發心內膜炎及隱
      球菌膜炎，致多重器官衰竭死亡，故被保險人鍾正富死亡
      是因自身疾病所致，而與兩造保險契約附約約定之「意外
      傷害事故」不符，又所謂「引發」應只是誘發事件，如同
      高血壓患者，因氣候變化，引發高血壓死亡，但不能認為
      氣候變化為其死亡原因。
（三）爰聲明：上訴人之訴駁回。
三、被上訴人國泰人壽辯以：
（一）依花蓮縣新城鄉衛生所於95年10月2日開具之死亡證明書
      記載，直接引起被保險人鍾正富死亡之疾病或傷害為「多
      重器官衰竭致死」，其先行原因則為「隱球菌腦膜炎」，
      即屬因內在疾病、細菌感染、器官老化衰竭等原因所造成
      之死亡結果，顯不符「意外傷害事故」乃係指遭遇疾病以
      外之外來、突發（即外來、偶然而不可預見）事故之定義
      ，及該「意外傷害事故」與受損害（如傷害或死亡）間須
      有相當因果關係存在之要件。
（二）依慈濟醫院王智賢醫師於病歷中記載，其於97年3月3日所
      開立有關鍾正富95年9月30日之勞工保險殘廢診斷書，並
      無法通過行政院勞工委員會勞工保險局之審查，上訴人仍
      堅持開立，而前開診斷書與王立信醫生所開立之系爭診斷
      證明書內容相同，足見系爭診斷證明書之內容亦為上訴人
      堅持開立，其內容是否真實，顯有疑義。
（三）「鉤端螺旋體病」是一種經動物傳播之螺旋體菌疾病，由
      於其原體呈細桿螺旋狀且兩端呈鉤，故稱鉤端螺旋體，屬
      於一種感染病症，感染潛伏期為2至20天（通常為10天）
      ，患者在早期常呈現突發性的高燒、畏寒、頭痛、眼結膜
      充血、筋骨痠痛（尤其是小腿最感劇痛及壓痛），並伴隨
      著胃腸道症狀，包括食慾不振、噁心及嘔吐，此外亦可能
      出現淋巴腺腫大，有些個案在早期會出現類似感冒或傷風
      症狀，亦有少數個案在持續高燒3至7天左右，出現黃疸、
      皮下出血、鼻出血、血便及肝脾腫大，最後演變成肝衰竭
      。因此，「鉤端螺旋體病」既係一種藉傳染途徑所產生之
      鉤端螺旋體菌感染病症，顯與外來傷害無關，被保險人鍾
      正富之死亡原因與跌倒無相當因果關係，故上訴人主張被
      保險人鍾正富乃意外死亡等語，自屬無據。
（四）又本件保險契約受益人於86年10月20日已變更為訴外人鍾
      依庭、鍾旆涵，故原告無權請求被告給付保險金。
（五）依慈濟醫院王立信醫生所開立之病情說明書，可知「鉤端
      螺旋體」係一種潛伏在身體內之疾病原因，於人類感染後
      ，可能長期潛伏在人類身體內部，故其係一種內在疾病因
      素，而撞擊、跌倒或車禍等僅屬誘發事件，非屬自身疾病
      以外之外來及突發事故。
（六）被保險人鍾正富雖受有「右側胸骨鎖骨關節脫臼及左肩胛
      骨線狀骨折」之傷害，唯一般人受有前開傷害，並不當然
      會造成死亡之結果，況被保險人鍾正富轉院至慈濟醫院後
      ，病歷中已無前開傷害之紀錄，足認被保險人鍾正富前開
      傷害顯已痊癒，則被保險人鍾正富跌倒即非造成其死亡之
      主要原因，故其死亡與跌倒並無相當因果關係等語置辯。
（七）爰聲明：上訴人之訴駁回。
四、原審為上訴人敗訴之判決後，上訴人提起上訴，減縮聲明為
    ：
（一）原判決關於駁回上訴人下開第二項之訴部分與該部分假執
      行之聲請暨該訴訟費用部分之裁判均廢棄。
（二）上開廢棄部分，被上訴人南山人壽保險股份有限公司應給
      付上訴人新台幣1,160,335元，及自民國97年6月13日起至
      清償日止，按年息10％計算之利息。被上訴人國泰人壽保
      險股份有限公司應給付上訴人新台幣300萬元，及自民國
      97年6月25日起至清償日止，按年息10％計算之利息。
（三）上開廢棄部分，第一、二審訴訟費用由被上訴人負擔。
    另其於本院補充之陳述略以：
（一）慈濟醫院病情說明書記載「鉤端螺旋體並非碰撞而得到，
      原有感染者卻可能因碰撞而引發，此為本人（即慈濟醫院
      副院長兼感染科主任王立信）之發現，未見文獻」。假設
      鍾正富係因碰撞而引發所感染之鉤端螺旋體，鍾正富並不
      知悉自己感染鉤端螺旋體，更不可能知道會因碰撞而引發
      所感染之鉤端螺旋體（此為王立信醫師之發現），故不可
      能故意碰撞自己，從而「碰撞」顯然係意外事故而造成。
      此外，上訴人已充分舉證感染鉤端螺旋體之途徑係傷口感
      染（與霍亂係飲食感染、肺炎係飛沫感染不同，而與破傷
      風係傷口感染相同。國泰人壽於原審所提證2及證3之醫師
      論著亦記載鉤端螺旋體係由皮膚之傷口侵入人體），且傷
      口亦係發生意外事故而造成。準此，即使鍾正富係因碰撞
      而引發所感染之鉤端螺旋體，亦係因發生意外事故而造成
      。
（二）原判決認定「上訴人主張鉤端螺旋體之感染途徑為傷口感
      染乙情，雖非無據。」「縱認被保險人鍾正富曾經由破損
      之皮膚或黏膜感染鉤端螺旋體，惟上訴人所舉證據仍不足
      證明鍾正富感染鉤端螺旋體係因於95年1月21日在菲律賓
      跌倒受傷所致。」「上訴人既未能舉證證明被保險人鍾正
      富係因於95年1月21日在菲律賓跌倒受傷之意外，致感染
      鉤端螺旋體而引發心內膜炎及隱球菌腦膜炎導致多重器官
      衰竭致死，自難認被保險人鍾正富係因意外事故致死」。
      鍾正富係感染鉤端螺旋體而引發心內膜炎及隱球菌腦膜炎
      導致多重器官衰竭致死，即使上訴人無法證明鍾正富係在
      菲律賓跌倒受傷而感染鉤端螺旋體，惟如鍾正富確實係因
      意外事故受傷而經由傷口感染鉤端螺旋體，上訴人即得請
      求理賠，系爭保險契約並未限定發生意外事故的地點為菲
      律賓。查原審採信上訴人之舉證，肯定鉤端螺旋體之感染
      途徑為傷口感染，故鍾正富係經由傷口感染鉤端螺旋體並
      無疑問，本件得否請求理賠在於鍾正富是否係因意外事故
      而受傷。查受傷之原因不外乎意外事故及被保險人之故意
      行為所致，如鍾正富知悉傷口感染鉤端螺旋體可能造成死
      亡結果而故意受傷，自不得請求理賠。惟鉤端螺旋體係一
      般人聞所未聞之罕見病菌，一般人甚至多數醫師亦不知道
      染鉤端螺旋體可能引發心內膜炎及隱球菌腦膜炎導致多重
      器官衰竭致死，僅有少數感染科醫師有此專業知識，故依
      經驗法則顯可排除鍾正富係故意受傷而感染鉤端螺旋體之
      可能性。在排除故意受傷之可能性後，自可認定鍾正富係
      因意外事故而受傷，並經由傷口感染鉤端螺旋體而引發心
      內膜炎及隱球菌腦膜炎導致多重器官衰竭致死，或因意外
      碰撞引發原先由傷口所感染之鉤端螺旋體，引發心內膜炎
      及隱球菌腦膜炎導致多重器官衰竭致死。準此，上訴人自
      得請求理賠。
（三）南山人壽意外險部分，保險受益人為上訴人、鍾依庭、鍾
      旆涵，得請領之保險金為3,481,006元，故上訴人得請求
      理賠之金額為1,160,335元（原審請求全部，二審縮減）
      。國泰人壽意外險部分，上訴人得請領之保險金為300萬
      元（見判決書頁5之不爭執事實）。
（四）保險法第34條規定「保險人應於要保人或被保險人交齊證
      明文件後，於約定期限內給付賠償金額。無約定期限者，
      應於接到通知後十五日內給付之。保險人因可歸責於自己
      之事由致未在前項規定期限內為給付者，應給付遲延利息
      年利一分。」南山及國泰人壽保險股份有限公司於接到上
      訴人通知後分別於97年6月13日及97年6月25日回函拒絕給
      付，上訴人自得請求給付遲延利息。
五、被上訴人南山人壽聲明：1、上訴駁回。2、如受不利判決，
    願供擔保，請准免予假執行。其於本院補充之陳述略以：
（一）依花蓮縣新城鄉衛生所95年10月2日所開立之死亡證明書
      所載，被保險人死亡種類為「病死或自然死」，死亡原因
      為「多重器官衰竭」，先行原因則為「隱球菌腦膜炎」，
      尚難認被保險人係因「意外傷害事故」而致身故，倘上訴
      人未能就發生於被保險人之意外傷害事及被保險人死亡與
      意外傷害事故間因果關係舉證，尚未符意外身故保險金給
      付之要件，被上訴人公司自無需負給付保險金之責任。
（二）上訴人既主張被保險人鍾正富係因95年1月21日在菲律賓
      跌倒受傷之意外，致感染鉤端螺旋體而引發心內膜炎及隱
      球菌腦膜炎導致多重器官衰竭致死，則依民事訴訟法第
      277條前段舉證責任分配之規定，自應由上訴人就其主張
      ，即鍾正富於95年1月21日在菲律賓跌倒受傷致感染鉤端
      螺旋體之有利事實，負舉證責任。
（三）惟查，上訴人主張之前開事實，固提出切結證明書、國軍
      花蓮總醫院診斷證明書、慈濟醫院診斷證明書、蘇守信及
      陳彥旭醫師所撰「鉤端螺旋體病」文章、梁子賢醫師所撰
      「鉤端螺旋體症」一文、國軍花蓮總醫院放射科報告單（
      詳原審卷第7、8、20、51、52頁、第115頁反面）為證，
      然上開證據除無顯示被保險人鍾正富有外傷紀錄外，亦僅
      足證明被保險人鍾正富於95年1月21日在菲律賓跌倒受有
      右側胸骨鎖骨關節脫臼、左肩胛骨線狀骨折及肩胛骨閉鎖
      性骨折之事實，尚不足證明鍾正富係因其前開時、地受傷
      而感染鉤端螺旋體。
（四）又慈濟醫院王立信醫師出具之診斷證明書之病名欄雖記載
      「... 細鉤端螺旋體病，未明示者」及醫師囑言欄記載「
      .. 病人於95年1月跌倒，與日後之心內膜炎及隱球菌腦膜
      炎有關。因為近期之撞擊為引發鉤端螺旋體感染之主因，
      而鉤端螺旋體感染與心內膜炎及隱球菌腦膜炎有關。...
      」等語（詳原審卷第20頁），惟依據慈濟醫院王立信醫師
      出具之病情說明書載明「三、鉤端螺旋體感染並非碰撞而
      得到，但是在原有感染者卻可能因碰撞而引發... 文獻多
      認為其為急性感染發病後出現抗體而痊癒。本人認為鉤端
      螺旋體侵入人體可能終生持續感染，出現抗體並未痊癒。
      待撞擊或受傷數週至數月後才引發重症，是為Weil's
      disease。... 」等語，（參慈濟醫院97年12月26日慈醫
      文字第0970002984號函及所附病情說明書，詳原審卷第
      141頁），可知鉤端螺旋體之原有感染者，可能因事後撞
      擊引發鉤端螺旋體感染重症之情形。是上開診斷證明書亦
      僅係說明鍾正富有感染鉤端螺旋體，及其近期之撞擊為引
      發鉤端螺旋體病重症之原因，惟仍未說明鍾正富感染鉤端
      螺旋體係因95年1月間之跌倒所致。
（五）再依蘇守信及陳彥旭醫師所撰「鉤端螺旋體病」文章記載
      「動物在感染鉤端螺旋體後可能不發病，卻會造成腎臟慢
      性感染，並經由尿液大量排菌，再經由破損的皮膚或黏膜
      侵入人體而發病... 」（詳原審卷第51頁）、梁子賢醫師
      所撰「鉤端螺旋體症」一文記載「... 人類接觸的感染源
      為被感染者尿液污染之土壤、水食物等，病源經皮膚之傷
      口或黏膜感染... 」（詳原審卷第52頁）及慈濟醫院病情
      說明書記載「... 鉤端螺旋體通常是經由破損之皮膚或黏
      膜，接觸受動物或其排泄物所污染之水或泥土而入侵人體
      感染，偶有母子垂直感染或性行為傳染之報告。文獻多認
      為其為急性感染，發病後出現抗體而痊癒。本人認為鉤端
      螺旋體侵入人體可能終生持續感染，出現抗體並未痊癒。
      ... 」等語（詳原審卷第141 頁），可知「鉤端螺旋體」
      感染途徑多元，人體感染鉤端螺旋體後可能不發病而終身
      感染，亦可能發病後出現抗體而終身感染，是縱退萬步言
      之，被保險人鍾正富曾經由破損之皮膚或黏膜感染鉤端螺
      旋體，惟上訴人截至目前所舉證據仍不足證明被保險人鍾
      正富係於95年1月21 日在菲律賓跌倒受傷而感染鉤端螺旋
      體。
（六）綜上所述，上訴人既未能舉證證明被保險人鍾正富係因於
      95 年1月21日在菲律賓跌倒受傷之意外，致感染鉤端螺旋
      體而引發心內膜炎及隱球菌腦膜炎導致多重器官衰竭致死
      ，自難認被保險人鍾正富係因意外事故致死，則被保險人
      鍾正富之死亡顯係因自身疾病所致，即非屬保險契約所約
      定之意外死亡，是上訴人請求顯屬無據，被上訴人無給付
      保險金之責。
六、被上訴人國泰人壽聲明：上訴駁回。其於本院補充之陳述略
    以：
（一）本件被保險人所感染之鉤端螺旋體菌，為潛藏在被保險人
      身體內在之疾病：
   1、按「意外傷害保險，係承保因意外傷害所致之損失。而人
      之傷害或死亡之原因，其一來自內在原因，另一則為外在
      事故（意外事故）。內在原因所致之傷害或死亡，係指被
      保險人因罹患疾病、細菌感染、器官老化衰竭等身體內部
      因素所致之傷害或死亡；外來事故（意外事故），則係指
      內在原因以外之一切事故，其事故之發生為外來性、偶然
      性，而不可預見者而言。倘被保險人之死亡，係因身體內
      在疾病所引起，即非承保之範圍。」最高法院95年台上字
      第1483號著有判決可資參照。
   2、查財團法人佛教慈濟綜合醫院97年12月26日慈醫文字第
      0970002984號函覆原審法院函所檢附王立信醫師之「病情
      說明書」載「…我認為鉤端螺旋體感染為引起心內膜炎及
      隱球菌腦膜炎之可能原因，為醫學新發現。造成心內膜炎
      之原因多是原有先天性心臟病或瓣膜性心臟病，並未在本
      案見到。引起隱球菌腦膜炎與本身免疫功能不良有關，多
      在愛滋病患或使用類固醇病人出現，此亦未在本案見到。
      至於未有明顯免疫功能障礙者得到隱球菌感染，可能即與
      鉤端螺旋體感染有關。」「鉤端螺旋體感染並非碰撞得到
      ，但是在原有感染者卻可能因碰撞而引發，此亦為本人之
      發現，未見文獻。…鉤端螺旋體通常是經由破損之皮膚或
      黏膜，接觸受動物或其排泄物所污染之水或泥土而侵入人
      體感染，偶有母子垂直感染或性行為傳染之報告。文獻多
      認為其為急性感染，發病後出現抗體而痊癒。本人認為鉤
      端螺旋侵入人體可能終生持續感染，出現抗體並未痊癒。
      待撞擊或受傷數週至數月後才引發重症。…我認為鉤端螺
      旋體感染應為人類許多疾病之原因，但未獲醫界證實。…
      」（參原審卷第141頁），依上開病情說明，足見鉤端螺
      旋體係一種潛伏在身體內之疾病原因，於人類感染後，可
      能長期潛伏在人類身體內部，故其係一種疾病因素，至屬
      明確。
   3、另依王立信醫師所著「萬病之源---鉤端螺旋體」亦載「
      『鉤端螺旋體』歸螺旋菌屬，在微生物學上的分類屬於細
      菌…」「『鉤端螺旋體』常合併侵犯身體各部位系統，可
      能是許多慢性病之原因，如糖尿病、尿毒症等。如侵犯呼
      吸系統可能引起肺炎或呼吸衰竭，而肺腎症候群可單獨引
      起呼吸衰竭及急性腎衰竭而未出現黃疸，但也有可能併發
      多重器官衰竭；侵犯心臟血管系統，例如心律不整、心肌
      炎、冠狀動脈炎引起的心肌梗塞或急性冠狀動脈症候群、
      心內膜炎…」（參原審卷第151頁）「臨床上鉤端螺旋體
      病常因一些撞擊，如數週甚至數月前某次不經意的跌倒或
      車禍，特別是指甲受傷，這此可稱為誘發事件」（參原審
      卷第152頁）。
   4、是依上開文件所載，鉤端螺旋體病，乃人體受鉤端螺旋體
      菌感染後，該鉤端螺旋體菌長期潛伏在身體內部，所引起
      之慢性疾病，雖人體受傷，有可能誘發鉤端螺旋體病，但
      由於鉤端螺旋體病係一種慢性疾病，屬身體內在之疾病，
      此與意外傷害保險契約之「意外傷害事故」係指「非因疾
      病引起之外來突發事故」，除必須非屬疾病引起外，仍應
      具備來自自身以外之「外來」及「突發」等事故者，並不
      相符。
（二）本件被保險人之死亡與其於95年1月間在菲律賓跌倒間並
      無相當因果關係，依約被上訴人不負給付系爭意外死亡保
      險金之責任：
   1、按「被保險人因保險事故發生而受損害，保險人對被保險
      人所受損害應負填補責任，惟保險事故發生原因與受損害
      間須有因果關係，保險人始須負責。本件被保險人蔡再章
      之直接死亡原因為腦部疾病，與上訴人主張其遭汽車撞擊
      ，二者間既無因果關係，則上訴人本於保險契約之法律關
      係，請求被上訴人給付保險金八百萬元及其法定遲延利息
      ，為無理由，不應准許。」「按所謂相當因果關係，係以
      行為人之行為所造成的客觀存在事實為觀察，依吾人智識
      經驗判斷，通常均有發生同樣損害結果之可能者，該行為
      人之行為，即與損害間有因果關係。準此，倘被害人之身
      體狀況，加上外來之加害行為，在通常情況下即會發生該
      當結果時，仍應認加害行為與損害間有相當因果關係存在
      。」最高法院91年台上字第1503號及95年台上字第449號
      分別著有判決可資參照，是於意外傷害保險，必須被保險
      人之死亡與該意外傷害事故間有相當因果關係，始得向保
      險人請求給付保險金。
   2、是意外傷害保險，必須被保險人遭遇非因疾病引起之外來
      、突發事故，而依一般人之智識經驗判斷，通常均會造成
      死亡之結果者，保險人始負給付意外死亡保險金之責任。
      惟查本件被保險人鍾正富死亡，依花蓮慈濟醫院王立信醫
      師所開立之診斷證明書所載，被保險人係因「敗血性休克
      。隱球菌腦膜炎。心內膜炎，經心瓣膜置換術。肝硬化，
      B 型及C型肝炎帶原。細鉤端螺旋體病。」等病名，於民
      國（以下同）95年7月12日急診並入院接受治療，該診斷
      書雖謂病人於95年1月跌倒，與日後之心內膜炎及隱球菌
      腦膜炎有關，因為近期之撞擊為引發鉤端螺旋感染之主因
      ，而鉤端螺旋體感染與心內膜及隱球菌腦膜炎有關等語，
      惟無論係隱球菌腦膜炎或鉤端螺旋體感染，均係細菌感染
      所致，充其量將原來潛藏在被保險人身體內部之疾病引發
      出來而已，則依前揭最高法院95年台上字第1483號判決所
      示，細菌感染乃被保險人身體內部因素所致，非為內在因
      素以外之外來性、偶然性，而不可預見之外來事故所致，
      故自無從認被保險人鍾正富係因意外傷害事故致死。
   3、又縱被保險人鍾正富曾於95年1月間在菲律賓跌倒而受有
      「右側胸骨鎖骨關節脫臼及左肩胛骨線狀骨折」等傷
      害，但一般人因此項骨折，並不會當然造成死亡之結果，
      且參諸被保險人鍾正富95年3月24日轉至花蓮慈濟醫院治
      療後，被保險人之出院診斷病名，已無前開「右側胸骨鎖
      骨關節脫臼及左肩胛骨線狀骨折」等病名之診斷（參原審
      被證七），則被保險人鍾正富之上開傷害顯已痊癒，故未
      再繼續接受治療，顯見被保險人鍾正富95年1月跌倒與其
      死亡並無相當因果關係，是本件上訴人主張本件被保險人
      係因意外傷害死亡，請求被上訴人給付意外身故保險金30
      0萬元，顯屬無據。
七、兩造不爭執之事實：
（一）上訴人於80年12月20日以伊配偶鍾正富為被保險人，向被
      告南山人壽投保「新二十年限期繳費特別增值分紅終身壽
      險」（保單號碼Ｚ000000000號），並附加「傷害保險附約
      」（保額1,372,173元）、「新人身意外傷害保險附約」
      （保額2,054,794元）、「傷害醫療保險金附加條款」（
      保額54,039元），並指定身故保險金受益人為上訴人、鍾
      依庭、鍾旆涵（原審卷第62頁反面、第203頁）。本件被
      保險人鍾正富如為意外死亡，保險受益人為上訴人、鍾依
      庭、鍾旆涵，得請領之保險金為3,481,006元，上訴人得
      請領之保險金為1,160,335元。
（二）鍾正富以自己為被保險人，向被上訴人國泰人壽投保「意
      外傷害險」（保單號碼0000000000號，保額60萬元），並
      指定身故保險金受益人為鍾依庭、鍾旆涵。另投保「平安
      附約─死殘」（保單號碼0000000000，保額100萬元）、
      「全方位傷害保險─死殘」（保單號碼0000000000，保額
      200萬元），並指定身故保險金受益人為丁○○。本件被
      保險人鍾正富如為意外死亡，上訴人得請領之保險金為
      300萬元。
（三）被保險人鍾正富於95年1月21日在菲律賓跌倒受傷，95 年
      1月30日回國後至國軍花蓮總醫院治療，經診斷有右側胸
      骨鎖骨關節脫臼及左肩胛骨線狀骨折、菌血症、糖尿病、
      肝及腎臟功能異常，嗣於95年3月23日轉至慈濟醫院繼續
      診治。
（四）鍾正富因慢性腎衰竭、隱球菌腦膜炎、心內膜炎、肝硬化
      、B型及C型肝炎帶原、細鉤端螺旋體病於95年7月12日至
      慈濟醫院急診並接受治療，於95年9月30日辦理病危自動
      出院。鍾正富於95年1月跌倒，與日後之隱球菌腦膜炎、
      心內膜炎有關，而鉤端螺旋體感染與隱球菌腦膜炎及心內
      膜炎有關。病患鍾正富雖有B型及C型肝炎帶原，但肝硬化
      及腎衰竭仍可能與鉤端螺旋體感染有關。
（五）對於財團法人佛教慈濟綜合醫院王立信醫師出具之病情說
      明書全文不爭執。
（六）鍾正富有感染鉤端螺旋體。
（七）如本件上訴人之請求有理由，被上訴人對於上訴人主張遲
      延利息之起算日分別為97年6月13日、97年6月25日不爭執
      。
八、本院之判斷：
（一）依上開兩造不爭執事實之（一）（二）所示，本件被保險
      人鍾正富如為意外死亡，保險受益人即上訴人得向南山人
      壽請領之保險金為1,160,335元；得向國泰人壽請領之保
      險金為300萬元。上訴人因於第二審減縮應受判決事項之
      聲明如上所示，核無不合，應予准許。
（二）上訴人主張被保險人鍾正富於95年1月21日在菲律賓勘查
      、採購大理石時，因不慎滑倒撞到胸部，回國後立即前往
      國軍花蓮總醫院門診治療，但未痊癒，同年3月19日因病
      情惡化住院治療；同年月23日轉至慈濟醫院，並長期住院
      治療。鍾正富係因意外事故而受傷，並經由傷口感染鉤端
      螺旋體而引發心內膜炎及隱球菌腦膜炎導致多重器官衰竭
      致死，或因意外碰撞引發原先由傷口所感染之鉤端螺旋體
      ，引發心內膜炎及隱球菌腦膜炎導致多重器官衰竭致死之
      事實，已據提出切結證明書、國軍花蓮總醫院診斷證明書
      、慈濟醫院診斷證明書、慈濟醫院95年度住院醫療費收據
      、花蓮縣新城鄉衛生所死亡證明書為證。
（三）被上訴人南山人壽則抗辯被保險人鍾正富於95年1月21日
      在菲律賓跌倒受有右側胸骨鎖骨關節脫臼、左肩胛骨線狀
      骨折及肩胛骨閉鎖性骨折之事實，尚不足證明鍾正富係因
      其前開時地受傷而感染鉤端螺旋體；其本身所感染之鉤端
      螺旋體，並非因前開跌倒之外來突發事故所造成感染結果
      ，而是其本身既存在之鉤端螺旋體疾病，引發心內膜炎及
      隱球菌膜炎，致多重器官衰竭死亡，故鍾正富死亡是因自
      身疾病所致，非屬保險契約所約定之意外死亡，是上訴人
      請求顯屬無據，被上訴人無給付保險金之責。
（四）被上訴人國泰人壽亦辯以本件被保險人鍾正富所感染之鉤
      端螺旋體菌，為潛藏在被保險人身體內在之疾病，與意外
      傷害保險契約之意外傷害事故，係指非因疾病引起之外來
      突發事故，除必須非屬疾病引起外，仍應具備來自自身以
      外之外來及突發等事故者，並不相符；且鍾正富雖於95年
      1月間在菲律賓跌倒而受有右側胸骨鎖骨關節脫臼及左肩
      胛骨線狀骨折等傷害，但一般人因此項骨折，並不會當然
      造成死亡之結果，且參諸被保險人鍾正富95年3月24日轉
      至花蓮慈濟醫院治療後，被保險人之出院診斷病名，已無
      前開右側胸骨鎖骨關節脫臼及左肩胛骨線狀骨折等病名之
      診斷，則鍾正富之上開傷害顯已痊癒，故未再繼續接受治
      療，顯見鍾正富95年1月跌倒與其死亡並無相當因果關係
      ，是上訴人主張本件被保險人係因意外傷害死亡，請求被
      上訴人給付意外身故保險金300萬元，顯屬無據。
（五）本件被保險人鍾正富於95年1月21日在菲律賓不慎滑倒撞
      到胸部，與其死亡間有相當因果關係：
   1、依據花蓮縣新城鄉衛生所於95年10月2日所開具之死亡證
      明書，雖記載「死因依照慈濟醫院9月30日加護病房病危
      出院紀錄，直接死因為隱球菌腦膜炎致多重器官衰竭；由
      7月12日入院到9月30日出院之中，所有治療及診斷應以慈
      濟醫院主治醫師王立信醫師之臨床診斷為依據。」惟依王
      立信醫師於97年3月4日所開立之慈濟醫院診斷證明書，係
      記載被保險人鍾正富因慢性腎衰竭、隱球菌腦膜炎、心內
      膜炎、經心瓣膜置換術、肝硬化、B型及C型肝炎帶原、細
      鉤端螺旋體病等病名，於95年7月12日急診並入院接受治
      療，95年9月30日辦理病危自動出院。病人於95年1月跌倒
      ，與日後之心內膜炎及隱球菌腦膜炎有關，因為近期之撞
      擊為引發鉤端螺旋體感染之主因，而鉤端螺旋體感染與心
      內膜炎及隱球菌腦膜炎有關。病患雖有B型及C型肝炎帶原
      ，但肝硬化及腎衰竭仍可能與鉤端螺旋體感染有關等語（
      原審卷第20頁）。可知鍾正富最後雖因隱球菌腦膜炎致多
      重器官衰竭而死，但鍾正富之心內膜炎及隱球菌腦膜炎與
      其鉤端螺旋體之感染有關；鍾正富雖有B型及C型肝炎帶原
      ，但肝硬化及腎衰竭仍可能與鉤端螺旋體感染有關；而引
      發鍾正富感染鉤端螺旋體之主因為鍾正富近期遭受之撞擊
      ，則導致鍾正富最後因隱球菌腦膜炎致多重器官衰竭而死
      之初始原因，實為其於95年1月21日在菲律賓不慎滑倒胸
      部等所遭到之撞擊。
   2、又慈濟醫院97年12月26日慈醫文字第0970002984號函復原
      審所檢附由王立信醫師開立關於鍾正富之病情說明書記載
      ：「二、鉤端螺旋體引起心內膜炎已見諸文獻，而隱球菌
      腦膜炎與鉤端螺旋體之感染之關係尚未在文獻發表，但本
      人在慈濟醫院之經驗已發現多例，包括本案。我認為鉤端
      螺旋體感染為引起心內膜炎及隱球菌腦膜炎之可能原因，
      為醫學新發現。造成心內膜炎之原因多是原有先天性心臟
      病或瓣膜性心臟病，並未在本案見到。引起隱球菌腦膜炎
      與本身免疫功能不良有關，多在愛滋病患或使用類固醇病
      人出現，此亦未在本案見到。至於未有明顯免疫功能障礙
      者得到隱球菌感染，可能即與鉤端螺旋體感染有關，但仍
      有待證實。三、鉤端螺旋體感染並非碰撞得到，但是在原
      有感染者卻可能因碰撞而引發，此亦為本人之發現，未見
      文獻。但本人已在2008年WPCCID國際會議發表此一論點。
      鉤端螺旋體通常是經由破損之皮膚或黏膜，接觸受動物或
      其排泄物所污染之水或泥土而侵入人體感染，偶有母子垂
      直感染或性行為傳染之報告。文獻多認為其為急性感染，
      發病後出現抗體而痊癒。本人認為鉤端螺旋侵入人體可能
      終生持續感染，出現抗體並未痊癒。待撞擊或受傷數週至
      數月後才引發重症，是為Weil's disease。此病常以多重
      器官衰竭表現，卻多未獲診斷…。鉤端螺旋體通常不容易
      做一次檢查就能診斷，有時追蹤達十次以上才終獲診斷。
      …診斷鉤端螺旋體病，最重要仍是要有警覺心，不要忽略
      3、4個月前的意外，可能是病人今天發病的原因。」等語
      （原審卷第141頁），就鍾正富之病情，進而說明鉤端螺
      旋體通常是經由破損之皮膚或黏膜，接觸受動物或其排泄
      物所污染之水或泥土而侵入人體感染，鉤端螺旋侵入人體
      可能終生持續感染，出現抗體並未痊癒，待撞擊或受傷數
      週至數月後才引發重症，是為Weil's disease。又鉤端螺
      旋體感染並非碰撞得到，但是在原有感染者卻可能因碰撞
      而引發，而引起心內膜炎及隱球菌腦膜炎，最後出現多重
      器官衰竭。益見鍾正富於95年1月21日在菲律賓不慎滑倒
      撞擊胸部，雖非感染鉤端螺旋體之原因，但卻可能因此碰
      撞而引發鍾正富原已感染之感染鉤端螺旋體，進而引起心
      內膜炎及隱球菌腦膜炎，最後出現多重器官衰竭致死。
   3、依上訴人所提出之切結證明書及國軍花蓮總醫院診斷證明
      書記載，雖可證明被保險人鍾正富於95年1月21日至菲律
      賓礦區勘驗石材時不慎跌倒受傷，造成右側胸骨鎖骨關節
      脫臼及左肩胛骨線狀骨折之事實，惟尚不足以證明鍾正富
      於跌倒時皮膚有破損，因而經由破損之皮膚或黏膜感染鉤
      端螺旋體。是上訴人主張鍾正富係因意外事故而受傷，並
      經由傷口感染鉤端螺旋體而引發心內膜炎及隱球菌腦膜炎
      ，導致多重器官衰竭致死一節，其舉證責任尚有未盡。
   4、惟依上訴人所提出之切結證明書、國軍花蓮總醫院診斷證
      明書、慈濟醫院診斷證明書、慈濟醫院95年度住院醫療費
      收據，及國軍花蓮總醫院97年11月27日醫花醫勤字第0970
      003469號函所檢附之鐘正富相關病歷資料，暨慈濟醫院97
      年12月26日慈醫文字第0970002984號函檢附之鐘正富病歷
      資料、98年1月20日慈醫文字第0980000150號函檢附之鐘
      正富病歷資料等綜合以觀，可以證明鍾正富於95年1月21
      日在菲律賓不慎跌倒受傷，造成右側胸骨鎖骨關節脫臼及
      左肩胛骨線狀骨折，其於回國後即於95年1月30日前往國
      軍花蓮總醫院門診及住院治療，95年3月24日轉院至慈濟
      醫院繼續醫治，嗣於治療期間出現鉤端螺旋體感染，而引
      發心內膜炎及隱球菌腦膜炎，導致多重器官衰竭，於95年
      9月30日病危出院，同日死亡之事實。則上訴人主張鍾正
      富係因意外碰撞引發原先所感染之鉤端螺旋體，引發心內
      膜炎及隱球菌腦膜炎導致多重器官衰竭致死之事實，自堪
      採信。
   5、依上分析，被保險人鍾正富係因95年1月21日在菲律賓不
      慎跌倒之意外碰撞，引發原先所感染之鉤端螺旋體，進而
      引起心內膜炎及隱球菌腦膜炎，導致多重器官衰竭致死，
      可以認定。苟鍾正富無不慎跌倒之意外碰撞，即不致引發
      原先所感染之鉤端螺旋體，進而引起心內膜炎及隱球菌腦
      膜炎，導致多重器官衰竭致死。則鍾正富於95年1月21日
      在菲律賓不慎滑倒撞之意外碰撞，與其死亡間即有相當因
      果關係。
九、綜上所述，上訴人本於保險契約之法律關係，請求被上訴人
    南山人壽及國泰人壽給付如上訴聲明所示之保險金額，及兩
    造所不爭執之遲延利息起算日即分別自97年6月13日、97 年
    6月25日起至清償日止，按年息10％計算之利息，應予准許
    。原判決駁回上訴人之請求，尚有未合，應予廢棄改判如主
    文所示。
十、本件事證已明，兩造其餘攻擊防禦方法，核與本件判決結果
    不生影響，爰不一一論述。
據上論結，本件上訴為有理由，依民事訴訟法第450條、第79 條
，判決如主文。
中    華    民    國    98    年     8    月    18    日
                  民事庭審判長法  官   林 慶 煙
                              法  官   林 鳳 珠
                              法  官   劉 雪 惠
以上正本係照原本作成。
如不服本判決，應於收受送達後20日內向本院提出上訴書狀，其
未表明上訴理由者，應於提出上訴後20日內向本院補提理由書狀
（均須按他造當事人之人數附繕本）。上訴時應提出委任律師或
具有律師資格之人之委任狀；委任有律師資格者，另應附具律師
資格證書及釋明委任人與受任人有民事訴訟法第466條之1第1項
但書或第2項（詳附註）所定關係之釋明文書影本。
附註：
民事訴訟法第466條之1（第1項、第2項）：
對於第二審判決上訴，上訴人應委任律師為訴訟代理人。但上訴
人或其他法定代理人具有律師資格者，不在此限。
上訴人之配偶、三親等內之血親、二親等內之姻親，或上訴人為
法人、中央或地方機關時，其所屬專任人員具有律師資格並經法
院認為適當者，亦得為第三審訴訟代理人。
中    華    民    國    98    年     8    月    18    日
                               書記官   林 明 智


司法院資訊處製作；財團法人民間司法改革基金會備份。
